【裁判字號】    99,家抗,64
【裁判日期】    990906
【裁判案由】    選任遺產管理人
【裁判全文】
臺灣高雄地方法院民事裁定              99年度家抗字第64號
抗  告  人  財政部國有財產局台灣南區辦事處
法定代理人  甲○○
相  對  人  臺灣高雄地方法院
法定代理人  乙○○
被繼承人    丙○○
上列抗告人因與相對人間聲請選任遺產管理人事件，抗告人對於
民國99年8 月10日本院99年度司財管字第123 號裁定不服，提起
抗告，本院管轄之第二審合議庭裁定如下：
    主  文
抗告駁回。
抗告程序費用新臺幣壹仟元由抗告人負擔。
    理  由
一、抗告意旨略以：
  (一)由被繼承人丙○○（男，民國○○年○ 月○ 日生，身分證統一
    編號：Ｚ000000000號）於98年11月4 日死亡，尚積欠相對人
    債務未清償，然其繼承人卻均為拋棄繼承權等情觀之，足認
    被繼承人遺債大於遺產。
  (二)按司法院74年l0月15日（74）院台廳一字第05786 號函示：
    「嗣後各地方法院受理有關無人繼承遺產管理事件時，先順
    序繼承人均拋棄繼承，其次順序繼承人有無不明而應準用關
    於無人承認繼承之規定時，應先審核可否依民法第1177條規
    定選任遺產管理人。如無法選任遺產管理人者，因此類拋棄
    繼承事件，多屬遺債大於遺產，形同破產，儘量避免選任國
    有財產局為遺產管理人…」之意旨，係以抗告人為依國有財
    產法規定綜理國產事務之行政機關，執行事務預算為全國人
    民納稅所得，因選任抗告人為遺產管理人，但被繼承人顯無
    財產可歸屬國庫時，不僅為被繼承人管理遺產、處理債務所
    耗費之人力、時間難以金錢衡量，管理期間所需之相關費用
    亦須由國庫代為墊付，其結果將造成國庫利益受損，故應避
    免選任抗告人為遺產管理人。
  (三)現行法令並無已拋棄繼承人不得充任遺產管理人之規定，且
    拋棄繼承之繼承人，對被繼承人生前之債權債務關係應較清
    楚，較抗告人更適任遺產管理人，故在被繼承人原有繼承人
    ，因繼承人拋棄繼承，致繼承人有無不明之情形時，選任遺
    產管理人，宜儘就被繼承人之親屬選任之，始符合公平及社
    會感情，且本件各該順位之繼承人雖均拋棄繼承，惟就法律
    或事實均無礙其擔任遺產管理人之職，且應認有協助清理債
    務之道義責任。
  (四)因本案遺債大於遺產，選任抗告人為遺產管理人，將使於國
    庫受損，又拋棄繼承之被繼承人之繼承人，應清楚被繼承人
    之財產及債權債務關係，相較於抗告人，為適宜之遺產管理
    人，原審不察，選任抗告人為被繼承人之遺產管理人，顯有
    不當，請求廢棄原裁定等語。
二、按先順序繼承人均拋棄其繼承權時，由次順序之繼承人繼承
    。其次順序繼承人有無不明或第四順序之繼承人均拋棄其繼
    承權者，準用關於無人承認繼承之規定；繼承開始時，繼承
    人之有無不明者，由親屬會議於一個月內選定遺產管理人，
    並將繼承開始及選定遺產管理人之事由，向法院報明；無親
    屬會議或親屬會議未於前條所定期限內選定遺產管理人者，
    利害關係人或檢察官，得聲請法院選任遺產管理人，並由法
    院依前項規定為公示催告，民法第1176條第6 項、第1177條
    、第1178條第2 項分別定有明文。
三、經查：
  (一)相對人主張被繼承人丙○○於98年11月4 日死亡，其合法繼
    承人均已拋棄繼承權，且被繼承人生前尚積欠相對人債務未
    清償等情，業據其提出臺灣高雄地方法院檢察署檢察官起訴
    書、刑事附帶民事訴訟起訴狀、本院98年度司繼字第3805號
    卷宗、稅務電子閘門財產所得調件明細表、商業登記公示資
    料查詢（明細）等件為證，並經本院依職權調取上開拋棄繼
    承權卷宗核閱屬實，堪信為真實，故相對人對於被繼承人之
    遺產即具有利害關係，屬法律上之利害關係人，其聲請選任
    被繼承人之遺產管理人，洵屬有據，應予准許。
  (二)按司法院釋字216 號解釋：「法官依據法律獨立審判，憲法
    第八十條載有明文。各機關依其職掌就有關法規為釋示之行
    政命令，法官於審判案件時，固可予以引用，但仍得依據法
    律，表示適當之不同見解，並不受其拘束，本院釋字第一三
    七號解釋即係本此意旨；司法行政機關所發司法行政上之命
    令，如涉及審判上之法律見解，僅供法官參考，法官於審判
    案件時，亦不受其拘束。」因此，司法院74年10月15日（74
    ）院台廳一字第05786 號函文固表明儘量不宜選任抗告人為
    遺產管理人，惟上開函文僅供法院斟酌，非謂不得選任抗告
    人為遺產管理人，抗告人自不得執為拒絕擔任遺產管理人之
    依據，合先敘明。
  (三)被繼承人之繼承人均已拋棄繼承，足見其等均已無意願擔任
    被繼承人之遺產管理人，難以期待該無意願之繼承人會善盡
    遺產管理人之注意義務，亦難期待其能圓滿達成遺產管理工
    作；又擔任遺產管理人須熟悉相關法律程序，否則可能有稅
    捐相關法令之罰責，實非一般人必然可勝任，且抗告人並未
    提出其他證據釋明被繼承人尚有其餘親屬可資擔任遺產管理
    人，本件自難以選任被繼承人之其他親屬為遺產管理人，抗
    告意旨主張應選任被繼承人之繼承人或親屬為遺產管理人云
    云，即無足採。
  (四)抗告人為國家管理財產之機關，本質上負有為民服務之公益
    性質，不能以遺產償債後有剩餘為其擔任遺產管理人之前提
    ，且管理遺產並非僅對被繼承人之親屬免於管理遺產之利益
    ，尚對繼承人之債權人、受遺贈人之債權實現有利，加強社
    會交易之信賴性，落實債務人財產為債權之總擔保原則，亦
    即不因交易一方之死亡而使債權實現發生困難，所以管理遺
    產具公益性質，且國庫對丙○○之遺產具有期待利益，由抗
    告人為遺產管理人，應屬適當。又抗告人若擔任遺產管理人
    ，關於由抗告人代墊之遺產管理費用，解釋上得類推適用破
    產法第97條規定應先於遺產之債權，隨時由遺產清償之，且
    依遺產及贈與稅法第17條第1 項第11款規定管理遺產之直接
    必要費用，應自遺產總額中扣除，免徵遺產稅，是遺產管理
    人所代墊之遺產管理費用，仍可自遺產中優先受償，遺產管
    理人依民法第1183條規定，亦可請求遺產管理之報酬，不因
    抗告人管理遺產而有浪費國家資源或造成國庫損害之情形，
    抗告人此部分主張，難以採信。況抗告人為政府機關，與被
    繼承人丙○○間無利害關係，且有相當之專業能力足以勝任
    管理職務，此非一般已拋棄繼承之被繼承人親屬所能比擬，
    故抗告人仍為較適當之遺產管理人，原審選任抗告人為被繼
    承人丙○○之遺產管理人，核無不合，抗告意旨認原裁定不
    當，求予廢棄，即無理由，應予駁回。
四、據上論結，本件抗告為無理由，依非訟事件法第21條第2 項
    、第24條第1 項、第46條、民事訴訟法第495 條之1 第1 項
    、第449 條第1 項、第78條，裁定如主文。
中    華    民    國    99    年    9     月    6     日
                  家事法庭審判長法  官  廖家陽
                                法  官  吳宏榮
                                法  官  王俊隆
正本係照原本作成。
如不服本裁定，應於裁定送達後10日內向本院提出再抗告狀，並
繳納再抗告費新臺幣1,000 元。
再為抗告應以適用法規顯有錯誤為理由，並經本院之許可，該許
可以原裁定所涉及之法律見解具有原則上之重要性者為限。
中    華    民    國    99    年    9     月    6     日
                                書記官  黃翔彬

司法院資訊處製作；財團法人民間司法改革基金會備份。
